最高法院刑事判決　　　　　　　　　　　　　　　九十一年度台上字第三四○九號
　　上　訴　人　甲○○
　　　　　　　　乙○○
右上訴人等因偽造文書案件，不服台灣高等法院台南分院中華民國八十九年二月十六
日第二審更審判決（八十八年度上更(二)字第四九一號，起訴案號：台灣台南地方法院
檢察署八十三年度偵字第七０八二號），提起上訴，本院判決如左：
    主  文
原判決撤銷，發回臺灣高等法院臺南分院。
    理  由
本件原判決認定上訴人乙○○、甲○○二人於民國七十六年至八十一年間，分任億載
金城股份有限公司（下稱億載金城公司）之董事長及總經理。該公司於七十七年七月
二十日與台南市政府簽訂「獎勵民間投資興闢台南市主要計畫公七公園用地多目標使
用契約」（下稱「公七公園契約」），擬投資將台南市○○○段十四地號等八十九筆
土地，全面規劃為公七公園。該公司於簽約後，即依約履行公七公園用地之取得及地
上物之清除、遷移、補償等工作。嗣台南市政府因政策變更，擬收回自行開發，雙方
經多次協商而於八十年二月六日簽訂解約協議書，約定台南市政府應賠償億載金城公
司及上訴人等因履行上開契約及對公七公園用地之取得、開發、地上物收購及占用人
權利金等費用支出之損害；惟上訴人等及億載金城公司應提出確實單據以憑辦理。詎
上訴人等因有部分支出未留單據，無從據以申請賠償，竟與綽號「瘦陳」之不詳姓名
成年人共同基於犯意之聯絡，於八十年一月協商解約期間，利用不詳姓名者偽刻「簡
葵鳳」之印章一枚，同時偽造七十六年六月二日甲○○與「簡葵鳳」間之權利讓渡書
，及八十年一月三日「簡葵鳳」之證明書，並以前開偽刻之印章偽造「簡葵鳳」之印
文，及偽造「簡葵鳳」之署押於其上，進而於解約生效後，持向台南市政府申報解約
賠償金及利息共計新台幣（下同）三千三百二十萬元，足以生損害於簡葵鳳及台南市
政府暨稅捐機關課稅之正確性等情。因而撤銷第一審關於（行使）偽造私文書部分之
判決，改判論處上訴人等共同行使偽造私文書，足以生損害於公眾及他人罪刑，固非
無見。
惟查：(一)、按有罪判決書之事實欄，為判斷其適用法令當否之準據，法院應將依職權
認定與論罪科刑有關之事實翔實記載，然後於理由內說明其憑以認定之證據，並使事
實認定與理由說明互相適合，方為合法。倘事實認定與理由說明不相一致，或事實與
理由欄內之記載前後齟齬，均屬判決理由矛盾之當然違背法令。原判決認定上訴人等
與綽號「瘦陳」之不詳姓名成年人共同基於犯意之聯絡，於八十年一月間偽造前揭權
利讓渡書及證明書，並於解約生效後，持向台南市政府申報解約賠償金及利息等情，
而論處上訴人等共同行使偽造私文書罪刑。惟並未於理由欄內說明其憑以認定上訴人
等係與「綽號『瘦陳』之不詳姓名成年人」共犯偽造及行使偽造私文書罪之證據及理
由，復未就上訴人等與該綽號『瘦陳』之不詳姓名成年人間應否成立本案之共同正犯
，以及上訴人等利用不詳姓名者偽刻「簡葵鳳」印章部分應否論以間接正犯，加以論
敘說明，已有理由欠完備之違誤。且其事實欄既認定上訴人等與綽號「瘦陳」之不詳
姓名成年人共犯本件行使偽造私文書罪，顯見其已肯定確有上述綽號「瘦陳」者其人
。惟其理由第一段第(三)節內竟說明：「又本院更一審囑警察機關查詢是否七十七年間
該處有否『瘦陳』者其人，經函告：實地派員查訪現任里長、前任里長及附近住戶等
人，均稱不知有『瘦陳』其人……因而是否確有『瘦陳』其人，已值存疑」云云（見
原判決第五面第三行至第六行），其事實之認定與理由之說明不相一致，亦有理由矛
盾之違法。又原判決事實欄第一段內記載：「詎甲○○、乙○○……竟與不詳姓名「
瘦陳』之成年人共同基於行使偽造私文書之犯意聯絡，於八十年一月協商解約期間…
…『同時偽造』七十六年六月二日甲○○與『簡葵鳳』間之權利讓渡書，及八十年一
月三日甲○○與『簡葵鳳』間之證明書……」云云（見原判決第二面倒數第四行至第
三面第一行）；似認上述「權利讓渡書」及「證明書」均係上訴人等與綽號『瘦陳』
者在同一時間內所偽造。然其理由第一段第(四)節內竟又說明：「上開二文書上原子筆
顏色分別為藍色及黑色，顯見該二件私文書應非同一天書寫」云云（見原判決第六面
倒數第四行至倒數第三行），其事實與理由欄內之記載前後齟齬，併有理由矛盾之可
議。再原判決認定上訴人等與綽號「瘦陳」者利用不詳名者偽刻「簡葵鳳」之印章一
枚，並於所偽造之「權利讓渡書」及「證明書」上偽造「簡葵鳳」之印文及署押等情
，而依刑法第二百十九條之規定，將偽造之「簡葵鳳」印章一枚及上開文書上偽造「
簡葵鳳」之印文及署押均宣告沒收。惟其對於上訴人等偽造「簡葵鳳」印文及署押之
枚數多寡，以及應諭知沒收之具體枚數共若干？並未於事實欄及主文內分別記載明確
，亦嫌疏漏，併有可議。(二)、按審理事實之法院對於被告有利及不利之證據，應一律
注意，詳為調查，綜合全案證據資料，本於經驗法則以定其取捨，並將取捨證據及得
心證之理由於判決內詳為說明。故證據雖已調查，而尚有其他必要部分並未調查，仍
難遽為被告有利或不利之認定。本件起訴意旨指上訴人等偽造前述「權利讓渡書」及
「證明書」，再由甲○○以億載金城公司名義持向台南市政府行使浮報解約賠償金及
利息三千三百二十萬元等情，因認上訴人等除涉犯刑法第二百十六條、第二百十條之
罪以外，併涉犯同法第三百三十九條第一項之詐欺取財罪。原判決理由第四段內雖以
：億載金城公司與台南市政府簽約開發公七公園後，確有支付補償土地占用人權利金
共三千萬元之事實，業據證人陳杏丞、鄭壽和、李鎮昌、辛火炎、楊金風、陳財福、
林相模在第一審證述屬實，並有各該付款之活期存款取款條影本十張可按云云（見原
判決第十面及第七面第三行至第六行），因認尚不能證明上訴人等有詐欺犯行，而就
此部分不另為無罪之諭知。惟依證人陳杏丞、鄭壽和、李鎮昌、辛火炎、楊金風、陳
財福、林相模在第一審所述渠等領得之權利金，依序為八十萬元、八十萬元、二百五
十萬元、三百萬元、一百五十萬元、三百五十萬元、八十萬元（見第一審卷第六十二
頁反面至第六十五頁），合計僅有一千二百九十萬元，與上訴人等所稱發放補償權利
金共三千萬元一節，相差仍鉅。而上訴人等於第一審所提出之台南市第三信用合作社
西門分社活期存款取款條影本十份，其提款共十筆（其中一百萬元共四筆、四百萬元
共二筆、一百八十萬元、四百七十萬元、五百二十萬元、六百十萬元各一筆，見第一
審卷第七十七頁至第八十一頁），金額合計二千九百八十萬元，雖與上訴人等所稱發
放補償權利金之總額相近，但其領款之時間及次數（即自七十六年六月二十七日起，
至七十七年一月二十八日止，共十次）與上訴人甲○○簽具之前述「權利讓渡書」上
所記載支付補償款之時間、次數與金額（即七十六年六月二日付五百萬元，同年月十
六日付一千萬元，同年八月三十日付一千五百萬元），並不相符。且上開取款條影本
十份縱能證明甲○○有自上開銀行帳戶領款十次之事實，但似未能據以明瞭其提款後
之用途或付款之真正對象，能否以此據為有利於上訴人等之認定，似非無研酌之餘地
。究竟上訴人等係將該三千萬元補償金委由何人發放？發放於何人？何以渠等竟無法
舉出其所委託發放人及領款人之姓名及住所等資料以供調查？其原因何在？又上開補
償費金額及各該土地占用人受領補償金之金額均甚鉅大，上訴人等竟未依常情製作發
放補償費名冊，亦未向受託放款人及領款人取具領據並登載於公司帳冊內，顯與情理
有悖，究竟有何困難或隱情？再上訴人等如確有發放補償費三千萬元予各該土地占用
人之事實，何以不與各該土地占用人或其等所委任之代表人簽訂權利讓渡契約，而竟
須由上訴人等冒用「簡葵鳳」之名義偽造上述「權利讓渡書」及「證明書」，其原因
何在？此外，上訴人等在發回前原審陳稱：其等已代「簡葵鳳」向稅捐稽徵機關繳納
因收受本件三千萬元補償費所課徵之所得稅一千二百萬元云云（見原審上更一卷第七
十二頁反面、第七十三頁）。惟若上訴人等並無詐領賠償款情事，何以竟在其自認本
身並無繳稅義務，且不知「簡葵鳳」有無其人之情況下，仍願代「簡葵鳳」向稅捐稽
徵機關繳納一千二百萬元鉅額稅款？尤有疑竇，究竟其動機或目的何在？以上諸多疑
點均與判斷上訴人等有無前揭詐欺犯行攸關，自有深入調查勾稽，並詳予徹查剖析明
白之必要。原審對以上各項疑點均未加以究明釐清，亦未於理由內予以論敘說明，遽
為有利於上訴人等之認定，難謂無調查未盡及理由不備之違法。以上或為上訴意旨所
指摘，或為本院得依職權調查之事項，應認原判決仍有撤銷發回之原因。
據上論結，應依刑事訴訟法第三百九十七條、第四百零一條，判決如主文。
中      華      民      國    九十一    年      六      月    二十      日
                              最高法院刑事第六庭
                                  審判長法官  吳  雄  銘
                                        法官  池  啟  明
                                        法官  石  木  欽
                                        法官  郭  毓  洲
                                        法官  陳  正  庸
      右正本證明與原本無異
                                              書  記  官
中      華      民      國    九十一    年      六      月    二十四    日
